臺灣高等法院臺南分院刑事判決
111年度金上訴字第422號
上  訴  人  臺灣雲林地方檢察署檢察官
被      告  張瑞龍


上列上訴人因被告詐欺等案件，不服臺灣雲林地方法院110年度
訴字第437號中華民國111年1月25日第一審判決（起訴案號：臺
灣雲林地方檢察署110年度調偵字第154號、109年度偵字第7563
號），提起上訴，本院判決如下：
    主  文
上訴駁回。
    事  實
一、張瑞龍明知金融機構帳戶為個人理財之重要工具，且關係個
    人財產、信用之表徵，又現今社會詐騙案件層出不窮，詐騙
    份子經常利用人頭帳戶以獲取詐騙犯罪所得，並藉此逃避追
    查，依其智識及一般社會生活之通常經驗，可預見提供其金
    融帳戶予他人，極可能遭用以收取詐欺取財等財產犯罪贓款
    ，作為詐欺取財等財產犯罪匯入犯罪所得之工具使用，及提
    領款項後以遮斷金流避免遭查出之洗錢目的，仍不違背其本
    意，先基於幫助詐欺及洗錢之不確定故意，於民國109年6月
    28日晚間某時許，在雲林縣○○市○○○路某田邊，將其所申設
    之國泰世華商業銀行帳號000000000000號帳戶（以下稱國泰
    世華帳戶）之存摺、提款卡及密碼，以新臺幣(下同)3,000
    元之代價，提供予真實姓名、年籍不詳自稱「阿明」之成年
    人(以下稱「阿明」)。嗣「阿明」所屬詐欺集團(無證據證
    明有未滿18歲之人，且無證據證明張瑞龍知悉是否3人以上)
    不詳成年成員，於附表一編號1至3所示時間，以附表一編號
    1至3所示方式，使附表一編號1至3所示之人陷於錯誤，匯款
    如附表一編號1至3所示款項至張瑞龍申設之國泰世華帳戶內
    。「阿明」再聯繫張瑞龍見面，將國泰世華帳戶存摺交付張
    瑞龍，指示其提領國泰世華帳戶內含附表一編號1至3之人受
    騙匯入款項之存款，張瑞龍明知依「阿明」指示提領並交付
    國泰世華帳戶內之存款予「阿明」，可能成為提領詐欺犯罪
    贓款之「車手」，並因此掩飾、隱匿詐欺所得之去向，製造
    金流斷點，竟由幫助犯意提升為共同參與犯罪之意思，基於
    與「阿明」共同詐欺取財及隱匿詐欺犯罪所得之去向亦不違
    背其本意之犯意聯絡，於附表一所示提領時間、地點，臨櫃
    提領如附表一所示之金額後，將款項交付「阿明」，以此方
    式掩飾、隱匿詐騙犯罪所得之去向。嗣附表一所示高淑娟等3
    人察覺有異，報警處理，查悉上情。
二、案經高淑娟、吳靖怡、鞠海蘭分別訴由臺中市政府警察局第
    六分局、臺南市政府警察局第一分局報告臺灣雲林地方檢察
    署檢察官偵查起訴。　　
    理  由
一、審理範圍：
㈠、按刑事訴訟法施行法第7條之13前段規定：中華民國110年5月
    31日修正通過之刑事訴訟法施行前，已繫屬於各級法院之案
    件，於施行後始適用修正前刑事訴訟法第348條規定。又新
    修正之刑事訴訟法第348條規定已於110年6月16日公布，依
    中央法規標準法第13條規定，自本條公布之日起算至第3 日
    起即於同年6月18日即已發生效力。換言之，於110年6月18
    日後（包括當日）繫屬於各級法院之案件，均應依修正後之
    刑事訴訟法第348條規定處理（最高法院110年度台上字第62
    11號判決意旨參照）。查修正後之刑事訴訟法第348條係規
    定：（第1項）上訴得對於判決之一部為之。（第2項）對於
    判決之一部上訴者，其有關係之部分，視為亦已上訴。但有
    關係之部分為無罪、免訴或不受理者，不在此限。（第3項
    ）上訴得明示僅就判決之刑、沒收或保安處分一部為之。本
    件原判決認定被告涉犯刑法第339條第1項詐欺取財罪、洗錢
    防制法第14條第1項洗錢罪。檢察官不服原判決，於111年2
    月17日提起上訴，並於111年3月23日繫屬於本院，此有蓋用
    本院收文章戳之原審法院111年3月15日雲院宜行決110訴437
    字第1110002714號函附卷可稽（見本院卷第3頁），依首揭
    規定與說明，自應適用修正後之刑事訴訟法第348條定其上
    訴範圍。而檢察官於上訴書表明僅對原判決給予被告緩刑宣
    告不當，請求撤銷原判決緩刑之宣告，經於本院審判程序時
    對檢察官確認上訴理由，檢察官明確表示僅就原判決量刑及
    緩刑提起上訴，其餘犯罪事實及沒收不提起上訴等語（見本
    院卷第47頁），故本件檢察官上訴範圍只限於原判決量處被
    告之刑部分，檢察官未表明上訴之原判決有關認定犯罪事實
    及沒收部分，則不在上訴範圍。
㈡、至本院前引之犯罪事實部分省略不贅載之沒收部分，已據原
    判決認定在案，並非在本院審理範圍內，惟為便於檢視、理
    解本件案情，乃予以臚列記載原審認定之犯罪事實部分，併
    此敘明。
二、證據能力：
　　按被告以外之人於審判外之陳述，雖不符刑事訴訟法第159
    條之1至第159條之4規定得為證據之情形，而經當事人於審
    判程序同意作為證據，法院審酌該言詞陳述或書面陳述作成
    時之情況，認為適當者，亦得為證據，刑事訴訟法第159條
    之5第1項定有明文。又刑事訴訟法第159條之5立法意旨，在
    於確認當事人對於傳聞證據有處分權，得放棄反對詰問權，
    同意或擬制同意傳聞證據可作為證據，屬於證據傳聞性之解
    除行為，如法院認為適當，不論該傳聞證據是否具備刑事訴
    訟法第159條之1至第159條之4所定情形，均容許作為證據，
    不以未具備刑事訴訟法第159條之1至第159條之4所定情形為
    前提。查本判決所引用之下列供述證據暨其他書證、物證，
    檢察官、被告於本院準備程序、審理時，均同意作為本案證
    據（見本院卷第49至51頁、第77頁），且於本院逐一提示後
    ，迄於言詞辯論終結前亦未聲明異議，本院審酌上開證據資
    料製作時之情況，尚無違法不當及證明力明顯過低之瑕疵，
    認以之作為證據應屬適當，而有證據能力。
三、上開事實，業據被告於偵訊、原審及本院審理時坦承不諱(
    見7563號偵卷－偵卷一－第111至112頁；原審卷第33至36頁、
    第72至73頁、第96頁、第101至102頁；本院卷第48頁、第77
    頁、第85頁)，並有如附表一卷證資料欄所示證據在卷可稽
    。被告之任意性自白核與卷內客觀證據相符，堪以採信。本
    案事證明確，被告犯行洵堪認定，自應依法論科。
四、論罪科刑之理由：
㈠、核被告於附表一編號1至3所為，均係犯刑法第339條第1項詐
    欺取財罪、洗錢防制法第14條第1項洗錢罪。
㈡、刑法上之幫助犯，係對於犯罪與正犯有共同之認識，而以幫
    助之意思，對於正犯資以助力，而未參與實施犯罪之行為者
    而言。被告原僅提供國泰世華帳戶存摺、提款卡、密碼予「
    阿明」使用，屬詐欺取財、洗錢等罪之構成要件以外行為，
    本僅成立上開犯行之幫助犯，惟被告嗣後升高犯意，依「阿
    明」指示提領並交付附表一所示被害人受騙匯入國泰世華帳
    戶內之贓款予「阿明」，所為已屬詐欺取財、洗錢犯罪之構
    成要件行為，其前階段之從犯低度行為，應為後階段之正犯
    行為所吸收，不再論以幫助犯。起訴書雖未敘及被告有前階
    段之幫助犯行，惟起訴書犯罪事實欄業已載明被告交付國泰
    世華帳戶資料之事實，本院自得就被告幫助詐欺取財及洗錢
    犯行併予審理。另起訴意旨雖認為被告所為，成立刑法第33
    9條之4第1項第2款三人以上共同詐欺取財罪嫌，惟被告自陳
    僅有與「阿明」聯繫，且卷內並無相關證據可認被告知悉另
    有起訴書所指「林彥」、「張然」等真實姓名、年籍不詳之
    詐欺集團成員，而對共犯人數有三人以上一節已然認知，是
    依「罪證有疑，利歸被告」之原則，被告所為應僅論以刑法
    第339條第1項之詐欺取財罪，原審及本院審理時已告知被告
    此部分罪名(見原審卷第73頁；本院卷第48頁、第76頁)，不
    妨礙被告之防禦權，爰依刑事訴訟法第300條規定變更起訴
    法條。至於詐欺集團成員固利用網際網路，在社群網站或以
    通訊軟體等對附表一所示被害人施用詐術，然因被害人吳靖
    怡、鞠海蘭提出遭詐騙之通訊軟體對話紀錄，均僅係詐騙集
    團成員與吳靖怡、鞠海蘭間使用通訊軟體一對一之對話內容
    ，而非詐欺集團在公眾均得閱覽之社群網站上貼出詐騙不特
    定人之虛假內容文章，尚與刑法第339條之4第1項第3款以廣
    播電視、電子通訊、網際網路或其他媒體等傳播工具，對公
    眾散播而犯詐欺取財罪要件不符，被告尚不構成刑法第339
    條之4第1項第3款之加重詐欺取財罪，併此敘明。
㈢、被告與「阿明」各自分擔犯罪行為之一部，相互利用彼此之
    行為以達詐欺、洗錢犯罪之目的，彼此間有犯意聯絡及行為
    分擔，應依刑法第28條規定論以共同正犯。
㈣、被告就附表一編號1至3犯行，各係以一行為同時觸犯詐欺取
    財罪、洗錢罪，均為想像競合犯，應依刑法第55條前段規定
    ，各從一重之洗錢罪處斷。
㈤、被告雖1次提領包含附表一編號1至3所示被害人3人遭詐騙款
    項，惟不詳詐欺集團成員對告訴人等施用詐術對象有別，時
    間亦不同，且係分別侵害不同告訴人之法益，其等所實行之
    數行為，依一般社會健全觀念，在時間差距上可以分開，法
    律評價上每一行為皆可獨立成罪，被告依指示領取款項交付
　　「阿明」，對於其自身與共犯各別從事整體犯罪行為之一部
    有所認識，進而基於共同之犯罪意思而為之，並相互利用他
    人之行為，以遂行犯罪之目的，應就其所參與犯行所生之全
    部犯罪結果共同負責。是被告就實行詐術之人分別詐欺告訴
    人3人，應共同負責，其等侵害不同告訴人之法益，應分論
    併罰。
㈥、按洗錢防制法第16條第2項規定：「犯前2條之罪，在偵查或
    審判中自白者，減輕其刑。」被告於原審及本院審理時迭次
    自白洗錢犯行，合於洗錢防制法第16條第2項規定，均應依
    洗錢防制法第16條第2項之規定就附表一編號1至3所示3次洗
    錢犯行，分別減輕其刑。
五、駁回上訴之理由：
㈠、原判決以被告就附表一所示犯行，事證明確，因予適用洗錢
    防制法第2條第2款、第14條第1項、第16條第2項，刑法第11
    條、第28條、第339條第1項、第55條前段、第42條第3項、
    第51條第5款、第7款、第74條第1項第1款、第2項第8款、第
    93條第1項第2款，刑法施行法第1條之1第1項規定，並審酌
    被告因貪圖利益而提供本案帳戶存摺、提款卡、密碼，又與
    他人基於詐欺取財、洗錢之不確定故意犯意聯絡，參與提領
    款項犯行，且將款項交付，致被害人3人受有財產上損害，
    且使詐欺共犯得以掩飾、隱匿犯罪所得之真正去向，而保有
    犯罪所得，減少遭查獲之風險，助長犯罪之猖獗，危害社會
    秩序安全，所為不該。另衡及被告坦承犯行，已分別與被害
    人3人均達成調解並履行調解內容，有高雄市左營區、桃園
    市大園區、新北市五股區調解委員會調解書各1份在卷可參(
    見調偵卷第10頁、第12頁；原審卷第113頁)，是被害人3人
    所受損害均獲有部分填補，再考量本案受詐騙人數、匯入本
    案帳戶金額多寡等情節；參以被告並無因刑事案件遭法院判
    決科刑之紀錄，有臺灣高等法院被告前案紀錄表存卷供核，
    是其素行尚可，與被告自陳高職肄業，目前務農並自行販售
    等一切情狀，分別量處如附表二編號1至3所示之刑，且定應
    執行有期徒刑6月，併科罰金4萬元，暨就併科罰金部分諭知
    易服勞役之折算標準。且被告未曾因故意犯罪受有期徒刑以
    上刑之宣告，有上開前案紀錄表可查，其因一時失慮，致罹
    刑典，但於犯後坦承犯行，並已與附表一被害人3人均達成
    調解賠償完畢，依調解書內容，被害人3人就被告本案不再
    追究，足認其經此偵審程序及科刑宣告之教訓後，應能知所
    警惕而無再犯之虞，認前開所宣告之刑以暫不執行為適當，
    爰依刑法第74條第1項第1款之規定，併予宣告緩刑2年。又
    考量被告本案所為提領款項行為已與詐欺車手無異，非單純
    交付帳戶資料之行為，故為促使被告從中深切記取教訓，原
    審認應課予一定條件之緩刑負擔，而依刑法第74條第2項第8
    款之規定，命被告於本判決確定之日起3月內參加法治教育1
    場次，併依刑法第93條第1項第2款之規定，宣告緩刑期間付
    保護管束。被告上揭所應負擔、履行之義務，乃緩刑宣告附
    帶之條件，依刑法第75條之1第1項第4款之規定，違反上開
    負擔情節重大，足認原宣告之緩刑難收其預期效果，而有執
    行刑罰之必要者，得撤銷緩刑之宣告，併此指明。
㈡、本院核其認事用法，均無不合，量刑亦稱允當。檢察官固以
    被告申設之國泰世華帳戶自109年6月29日至同年7月2日間，
    尚有多達21筆匯入款項，即可能仍有21人受害，實際被提領
    金額高達120萬元，被告僅賠償起訴之3名被害人被害款項37
    萬餘元，本件仍有遭被告提領款項之其他被害人尚未和解完
    畢，由檢察官分案偵辦中，原審未慮及上開因素，逕予被告
    宣告緩刑，實嫌速斷，亦不足以收儆惕之效為由，提起上訴
    ，指摘原判決不當。然刑之量定及是否宣告緩刑，均屬事實
    審法院得依職權裁量範疇。原判決業依刑法第57條各項就卷
    內證據資料參互審酌，逐一剖析，做為其量刑基礎，於適法
    範圍內行使其量刑之裁量權，核無違法或不當，另如上所述
    ，敘明因被告已與本案被害人和解並依約履行完畢，且無任
    何故意犯罪前科，經法院宣告有期徒刑，具備刑法第74條第
    1項各款之條件外，並有可認為以暫不執行為適當之情形，
    而諭知附參加法治教育之條件，予以宣告緩刑，緩刑期間並
    付保護管束，觀之原審法院上開裁量之職權行使，並無違法
    可指。至於檢察官上訴所指被告有另案在偵查中，不宜宣告
    緩刑一節，因該案被告是否最終會遭起訴、獲判有罪均屬未
    定，法院宣告緩刑，僅能以現況衡量被告是否適宜宣告緩刑
    ，倘被告日後另有犯罪不宜繼續給予緩刑之寬典，立法者另
    就此情形定有刑法第75條、第75條之1撤銷緩刑宣告之規定
    ，檢察官本得於日後發生撤銷緩刑宣告之情形時，聲請法院
    裁定撤銷被告本件緩刑之宣告，而非預先於本案主張被告日
    後可能，而目前尚未發生之不宜宣告緩刑情形，據以指摘法
    院緩刑宣告不當，苟可如此，刑法第75條、第75條之1規定
    豈非無適用餘地，從而，檢察官上訴核無理由，應予駁回。
    　　
六、依刑事訴訟法第368條，判決如主文。
本案經檢察官莊珂惠提起公訴，檢察官黃立夫提起上訴，檢察官
趙中岳到庭執行職務。
中　　華　　民　　國　　111 　年　　6 　　月　　22　　日
                  刑事第六庭    審判長法　官  張瑛宗
                                      法　官  林逸梅
                                      法　官  李秋瑩
以上正本證明與原本無異。
如不服本判決應於收受送達後20日內向本院提出上訴書狀，其未
敘述上訴理由者，並得於提起上訴後20日內向本院補提理由書（
均須按他造當事人之人數附繕本）「切勿逕送上級法院」。
　　　　　　　　　　　　　　　　　　　書記官  劉紀君
中　　華　　民　　國　　111 　年　　6 　　月　　22　　日

附錄本案論罪科刑法條：
洗錢防制法第14條
有第二條各款所列洗錢行為者，處7年以下有期徒刑，併科新臺
幣5百萬元以下罰金。
前項之未遂犯罰之。
前二項情形，不得科以超過其特定犯罪所定最重本刑之刑。

中華民國刑法第339條
意圖為自己或第三人不法之所有，以詐術使人將本人或第三人之
物交付者，處5年以下有期徒刑、拘役或科或併科50萬元以下罰
金。
以前項方法得財產上不法之利益或使第三人得之者，亦同。
前二項之未遂犯罰之。

附表一：
編號 告訴人 詐騙方式 匯款時間（民國） 匯入人頭帳號 匯款金額(新臺幣） 提領人、時間、地點、金額 1 高淑娟 不詳詐欺集團成員於109年5月30日透過交友軟體We Date以暱稱「林彥」與高淑娟結識後，再透過通訊軟體LINE(下稱LINE)向高淑娟誆稱可修改澳門賭場賠率賺取差額，邀約高淑娟投資云云，高淑娟因此信以為真，陷於錯誤，依指示於右列時間網路轉帳至本案帳戶中。 109年7月1日下午2時24分 國泰世華帳戶 8萬元 109年7月1日下午3時22分許，張瑞龍在雲林縣○○市國泰世華商業銀行○○分行臨櫃提領120萬元（含附表編號2之4萬1,820元、編號3所示15萬元)    109年7月1日下午2時26分  7萬元   【卷證資料】 ⒈證人即被害人高淑娟之指訴（偵卷一第29至33頁) ⒉國泰世華商業銀行存匯作業管理部109年10月8日國世存匯作業字第1090150549號函暨客戶基本資料查詢及交易明細1份（偵卷一第48至56頁背面） ⒊網路銀行交易明細、臺幣存活明細3紙（偵卷一第76頁、第78至79頁） ⒋臺中市政府警察局第六分局109年12月20日中市警六分偵字第1090158830號函暨提款單影本、監視器錄影畫面擷圖、國泰世華商業銀行取款憑證1份（偵卷一第104至106頁） ⒌臺中市政府警察局第六分局110年7月3日中市警六分偵字第1100084323號函暨165反詐騙系統平臺查詢資料1份（偵卷一第139至141頁） ⒍國泰世華商業銀行存匯作業管理部110年7月7日國世存匯作業字第1100102182號函暨往來資料各1份（偵卷一第135至138頁）      2 吳靖怡 不詳詐欺集團成員於109年5月26日透過交友軟體以暱稱「張然」與吳靖怡結識，並向吳靖怡誆稱可修改澳門賭場賠率賺取差額，邀約吳靖怡儲值，嗣又稱吳靖怡已獲利但需繳納當地所得稅云云，吳靖怡因此信以為真，陷於錯誤，依指示於右列時間網路轉帳至本案帳戶中。 109年7月1日下午2時45分許 國泰世華帳戶 3萬元 同編號1    109年7月1日下午2時45分許  1萬1,820元     109年7月1日晚間7時34分許(起訴書附表誤載為晚間7時12分，逕予更正）  3萬元 ①109年7月2日凌晨3時19分許，不詳詐欺集團成員在雲林縣○○市○○路000號萊爾富○○○○店ATM提領10萬元 ②109年7月2日凌晨3時27分許，不詳詐欺集團成員在某ATM提領5萬元  【卷證資料】 ⒈證人即被害人吳靖怡警詢指訴（8146號偵卷－以下稱偵卷二－第10至12頁） ⒉國泰世華商業銀行存匯作業管理部109年10月8日國世存匯作業字第1090150549號函暨客戶基本資料查詢及交易明細各1份（偵卷一第48至56頁背面） ⒊臺中市政府警察局第六分局109年12月20日中市警六分偵字第1090158830號函暨提款單影本、監視器錄影畫面擷圖、國泰世華商業銀行取款憑條各1份（偵卷一第104至106頁） ⒋國泰世華商業銀行存匯作業管理部110年7月7日國世存匯作業字第1100102182號函暨往來資料各1份（偵卷一第135至138頁） ⒌臺中市政府警察局第六分局110年7月3日中市警六分偵字第1100084323號函暨165反詐騙系統平臺查詢資料各1份（偵卷一第139至141頁） ⒍金融機構聯防機制通報單1份（偵卷二第26頁） ⒎桃園市政府警察局大園分局大園派出所受理詐騙帳戶通報警示簡便格式表、報案三聯單各1份(偵卷二第31頁、第36頁) ⒏內政部警政署反詐騙諮詢專線紀錄表1份（偵卷二第34頁） ⒐交友軟體對話紀錄1份(偵卷二第42至44頁) ⒑國泰世華銀行存摺封面及內頁影本各1份（偵卷二第46至47頁） ⒒臺南市政府警察局第一分局110年1月19日南市警一偵字第1100036142號函1份（偵卷二第60頁） ⒓詐欺集團成員領取贓款監視器畫面擷圖2紙（偵卷二第71至72頁) ⒔國泰世華商業銀行存匯作業管理部110年7月7日國世存匯作業字第1100102182號函暨往來資料1份（偵卷一第135至138頁）      3 鞠海蘭 不詳詐欺集團成員於109年6月29日前在某網站張貼簽注香港大樂透貼文，鞠海蘭於109年6月29日瀏覽後，加入該貼文提供之LINE帳號「金沙集團」並匯款簽注，於翌（30）日，詐欺集團成員再向鞠海蘭誆稱中獎，需繳納稅金始能領取獎金云云，鞠海蘭因此信以為真，陷於錯誤，依指示於右列時間臨櫃匯款至本案帳戶中。 109年7月1日下午2時21分許 本案帳戶 15萬元  同編號1  【卷證資料】 ⒈證人即告訴人鞠海蘭警詢指訴（偵卷二第8至9頁背面） ⒉高雄市政府警察局左營分局文自派出所受理詐騙帳戶通報警示簡便格式表、報案三聯單各1份(偵卷二第29頁、第35頁) ⒊內政部警政署反詐騙諮詢專線紀錄表1份（偵卷二第33頁） ⒋LINE對話紀錄擷圖1份（偵卷二第37至38頁） ⒌國泰世華商業銀行存匯作業管理部109年10月8日國世存匯作業字第1090150549號函暨客戶基本資料查詢及交易明細各1份（偵卷一第48至56頁背面） ⒍國泰世華商業銀行存款憑證1紙（偵卷二第41頁） ⒎臺中市政府警察局第六分局109年12月20日中市警六分偵字第1090158830號函暨提款單影本、監視器錄影畫面擷圖、國泰世華商業銀行取款憑條各1份（偵卷一第104至106頁） ⒏臺中市政府警察局第六分局110年7月3日中市警六分偵字第1100084323號函暨165反詐騙系統平臺查詢資料各1份（偵卷一第139至141頁） ⒐國泰世華商業銀行存匯作業管理部110年7月7日國世存匯作業字第1100102182號函暨往來資料各1份（偵卷一第135至138頁）      

附表二：
編號 犯罪事實 原判決罪名與宣告刑 1 附表一編號1 張瑞龍共同犯洗錢防制法第十四條第一項之洗錢罪，處有期徒刑參月，併科罰金新臺幣貳萬元，罰金如易服勞役，以新臺幣壹仟元折算壹日。 2 附表一編號2 張瑞龍共同犯洗錢防制法第十四條第一項之洗錢罪，處有期徒刑貳月，併科罰金新臺幣壹萬元，罰金如易服勞役，以新臺幣壹仟元折算壹日。 3 附表一編號3 張瑞龍共同犯洗錢防制法第十四條第一項之洗錢罪，處有期徒刑參月，併科罰金新臺幣貳萬元，罰金如易服勞役，以新臺幣壹仟元折算壹日。